【裁判字號】    90,台上,693
【裁判日期】    900215
【裁判案由】    偽造文書
【裁判全文】
最高法院刑事判決                                  九十年度台上字第六九三號
    上  訴  人  甲○○
右上訴人因偽造文書案件，不服台灣高等法院高雄分院中華民國八十九年十二月二十
日第二審判決（八十九年度上訴字第一二二二號，起訴案號：台灣高雄地方法院檢察
署八十七年度偵字第二四三四三號），提起上訴，本院判決如左：
    主  文
原判決關於甲○○偽造文書部分撤銷，發回台灣高等法院高雄分院。
其他上訴駁回。
    理  由
本件分兩部分說明之。
一偽造文書部分：
原判決認定上訴人甲○○於民國八十四年八、九月間，在高雄市○○○路竊得共同居
住之友人唐紹禹之國民身分證，而冒用唐某身分使用。於同年九月、十月間先後持該
身分證前往高雄市壽山保齡球館、高雄大舞場應徵工作。嗣因租用大舞場吧經營不
善，而以唐紹禹名義偽造印文、署押簽發如原判決附表（下稱「附表」）所示之四張
未完成發票行為之本票予吳崑茂，作為賠償。旋於八十五年二月間，又冒用唐某名義
簽署、與潘姓屋主簽訂租賃契約，承租高雄市○○○路二十六號套房。另於八十五年
五月間，又冒用唐某名義，向高雄市○○○路不詳名稱之中古機車行購買機車一部，
並委由該機車行老板偽刻唐紹禹印章一枚，蓋用於機車過戶登記書上，持向高雄市監
理處南區分處辦理過戶，並領得該機車行車執照一枚等情。因而撤銷第一審關於上訴
人偽造有價證券部分之判決，改判論處上訴人連續行使偽造私文書，足以生損害於他
人（累犯）罪刑。固非無見。
惟查，(一)、檢察官起訴事實指訴上訴人偽造唐紹禹名義之本票五張、面額共新台幣（
下同）三十萬元。而上訴人亦多次承認此事（見八十六年度偵字第二八四三四號卷第
十六頁背面、第一審卷第七十六頁背面、第二審卷第三十二頁）。乃原判決僅認定上
訴人偽造附表所示四張未完成發票行為之本票、面額共十萬五千元，對於公訴意旨所
指，除上述附表之四張本票外，上訴人另又犯偽造一張本票之罪嫌，究否成立犯罪。
原判決漏未審究、判決，僅以「起訴書誤載為五張，且票號未具體載明，應予補正（
見原判決第三頁第二行）」一詞以為交代，自屬已受請求之事項未予判決之違法。(二)
、原判決事實欄認定上訴人先竊得唐紹禹國民身分證使用，嗣冒用唐某名義購買機車
，並冒領唐紹禹名義之機車行車執照一枚而已，並未言及上訴人竊取或有何冒領偽造
唐紹禹之「駕駛執照」之情事。乃原判決謂上訴人於八十六年十二月一日晚上十時
三十分警察臨檢時，自稱為唐紹禹，並出示唐紹禹「駕駛執照」，經警當場識破云云
（見原判決第三頁第十七行），倘屬無訛，上訴人係如何取得該枚唐紹禹之駕駛執照
﹖此與此部分犯行是否另涉竊或偽造文書有關，原審未予釐清，致事實有欠明白。
(三)、依卷附即附表之四張本票所示（見八十五年度票字第一九四三號影印卷），其中
五七三八六五、五七三八六六號兩紙本票上，偽造有唐紹禹之簽名、印文、指印（各
兩枚）；另五七三八六四號本票偽造唐紹禹之簽名及指印（兩枚）；而五七三八七○
號本票僅按指印（兩枚，偽造唐紹禹之簽名可能被指印蓋住）。依原判決理由所云，
上訴人所為並不構成偽造有價證券罪，因上述四張本票上訴人尚未完成發票行為，僅
屬偽造私文書，如果無誤，則上述偽造之簽名、指印、印文均應依刑法第二百十九條
規定諭知沒收。乃原判決理由竟謂該四紙本票上「簽名各一枚及其中二張（五七三八
六五、五七三八六六）上偽印文各一枚」，應予沒收；並稱「至於本票上指印各二枚
，係上訴人真正指印，並無偽造可言，自毋庸沒收」云云（見原判決第五頁第九、十
、十九、二十行）。按上述本票之指印係蓋在偽造之唐紹禹簽名、印文旁，自係冒充
、表示為唐紹禹本人之指印，同屬偽造而應依上述規定併予沒收。原審上述見解顯屬
可議。更有進者，上述理由僅論述偽造之簽名、印文沒收而已，但其主文欄記載「
偽造之非完全本票肆紙」沒收，前後不一，尤屬理由矛盾。(四)、依原判決所云，上訴
人偽造附表四張本票，僅填寫金額、發票日及冒用唐紹禹名義書寫發票人欄，而未填
載到期日，因未完成發票行為，所以不構成偽造本票云云，但該本票未填載到期日而
未完成發票行為，吳崑茂何以願予收受，究否上訴人曾授權吳某事後填載﹖否則吳崑
茂要提示上述本票猶須找上訴人填載到期日，豈不麻煩而與常情有違﹖究竟實情如何
﹖原審並未傳訊上訴人、吳崑茂就此深入調查明白；所為上訴人未授權吳崑茂填載到
期日之論斷，尚嫌理由矛盾。此與上訴人所為是否構成偽造有價證券罪責有關，自應
詳細審究。況依票據法第一百二十條第二項規定，未載到期日者視為見票即付，據此
，簽發本票未載到期日者，能否謂為未完成發票行為﹖尤非無疑。上訴人上訴意旨，
指摘原判決此部分為不當，非無理由，應認有撤銷發回更審之原因。至於原判決（理
由第四段）認為無罪部分，因與前述發回部分有審判不可分之關係，應一併發回更審
。
二業務侵占部分：
按刑事訴訟法第三百七十六條所列各罪之案件，經第二審判決者，不得上訴於第三審
法院，法有明文。本件上訴人甲○○所犯業務侵占罪部分之案件，原審係依刑法第三
百三十六條第二項論處罪刑，核屬刑事訴訟法第三百七十六條第三款之案件。依首開
說明，既經第二審判決，自不得上訴於第三審法院，上訴人竟復提起此部分上訴，顯
為法所不許，應予駁回。
據上論結，應依刑事訴訟法第三百九十七條、第四百零一條、第三百九十五條前段，
判決如主文。
中      華      民      國     九十     年      二      月     十五     日
                              最高法院刑事第七庭
                                  審判長法官  吳  雄  銘
                                        法官  池  啟  明
                                        法官  石  木  欽
                                        法官  郭  毓  洲
                                        法官  吳  三  龍
       右正本證明與原本無異
                                              書  記  官
中      華      民      國     九十     年      二      月     十九     日


司法院資訊處製作；財團法人民間司法改革基金會備份。
